【裁判字號】    98,簡上,18
【裁判日期】    981207
【裁判案由】    返還保證金等
【裁判全文】
臺灣花蓮地方法院民事判決              98年度簡上字第18號
上  訴  人  乙○○
訴訟代理人  廖學忠律師
被上訴人    營豐建設有限公司
                        弄5號1樓
法定代理人  丁○○
訴訟代理人  張照堂律師
訴訟代理人  李文平律師
上列當事人間請求返還保證金等事件，上訴人對於中華民國98年
3月31日臺灣花蓮地方法院花蓮簡易庭97年度花簡字第468號第一
審判決提起上訴，本院判決如下：
    主  文
原判決關於命上訴人給付超過新台幣貳拾萬元，及自民國97年10
月28日起至清償日止，按年息百分之五計算之利息部分，及該部
份假執行之宣告，暨訴訟費用之裁判均廢棄。
前開廢棄部分，被上訴人在第一審簡易之訴及其假執行之聲請均
駁回。
其餘上訴駁回。
第1、2審訴訟費用由上訴人負擔二分之一，餘由被上訴人負擔。
   事  實  及  理  由
一、被上訴人起訴主張：
（一）兩造前簽訂土地房屋合作建築契約書（下稱系爭契約），
      約定由上訴人提供坐落花蓮縣吉安鄉○○段1122地號土地
      （下稱系爭土地），由被上訴人出資建築三層透天連棟式
      住宅計12戶，同段1121地號土地相鄰現有道路規劃分割6
      米由地主提供作為永久道路使用。兩造並於系爭契約第7
      條約定：「本契約成立後，如因政令限制或不抗力之事由
      發生致乙方（即被上訴人）不能領得建築執照時，本約無
      條件解除作廢，甲方（即上訴人）應即將所收保證金於契
      約解除後10日內返還乙方，不得拖延。...」、第8條第2
      款約定：「甲方未於契約成立日起90日內完成A棟部分分
      割，移轉與林玉葉及舊建築物滅失登記，本契約即解除，
      甲方需負違約責任，並於契約解除後10日內將保證金加倍
      之違約金一次退還給乙方。」等語，被上訴人並已依約於
      契約成立時交付20萬元履約保證金予上訴人，詎系爭契約
      經兩造與訴外人即介紹人丙○○詢問訴外人葉俊榮建築師
      ，其已明確表示依目前法令規定，無法依雙方契約所附之
      平面圖，依雙方意旨辦理道路分割6米，且亦無法補正，
      是依系爭契約第7條約定，系爭契約之解除條件成就應已
      無條件解除作廢，又上訴人亦未依系爭契約第8條第2款約
      定履行，導致根本無法再申請建築執照，被上訴人前亦以
      委託律師函通知上訴人解除系爭契約。爰依系爭契約第7
      條及第8條第2項之約定，請求上訴人返還被上訴人先前給
      付之保證金及加倍之違約金新台幣（下同）40萬元返還被
      上訴人。
（二）並聲明：上訴人應給付被上訴人40萬元，及自起訴狀繕本
      送達上訴人之翌日起至清償日止，按年息5%計算之利息。
二、上訴人於則答辯以：
（一）被上訴人係建築之專業公司，對於建築法規知之甚詳，與
      上訴人簽訂系爭契約時，宣稱祇要上訴人提供上開1121地
      號土地分割6米供其永久道路使用，即能以系爭土地取得
      建築執照興建房屋，上訴人為一介平民，完全信賴被上訴
      人，在不疑有他之情況下才簽訂系爭契約。被上訴人事後
      始稱依法令規定限制，1121地號土地已無法分割作道路使
      用，致使被上訴人無從在系爭土地之房屋取得建築執照。
      又前開依法令規定不能按照系爭契約興建房屋之情事係發
      生在兩造簽訂契約前，而系爭契約第7條係約定「本契約
      成立後」因法令限制不得領取建照之情形始得解約，解釋
      上即應排除契約成立前之事由。且前開依法令規定不能按
      照系爭契約約定興建房屋之情事既發生在兩造簽訂契約前
      ，兩造顯係以不能之給付為契約標的，依民法第246條第1
      項規定亦屬無效，被上訴人自無從主張解除契約。
（二）又系爭契約第6條規定，上訴人應於契約成立後90日內將
      上訴人分得之A土地分割移轉予林玉葉，並將合建標的上
      現有舊建物拆除。上訴人業已依約履行，且基於被上訴人
      要求，將A棟房屋基地移轉登記予介紹人丙○○，並要依
      其指定之甲○○代書處理登記手續，上訴人並無違約情事
      ，被上訴人自不得以上訴人未遵守契約第8條規定於契約
      成立後之90日將A棟房屋基地分割移轉登記與林玉葉而主
      張上訴人有違約情事。況被上訴人既依契約第7條主張解
      約，按解除契約為契約溯及無效，被上訴人亦不能依據無
      效之契約要求上訴人履約，從而被上訴人請求上訴人賠償
      違約金乙節，亦不足採。
（三）並聲明：駁回被上訴人之訴。
三、本件原審對於被上訴人之請求，判決被上訴人全部勝訴，並
    依職權為假執行宣告，上訴人全部聲明不服，求為廢棄原判
    決，並駁回被上訴人在第一審之訴；被上訴人則求為駁回上
    訴。
四、兩造對被上訴人業已交付20萬元履約保證金予上訴人；系爭
    土地依照建築法規不能按照系爭契約興建房屋；縱上訴人依
    約配合被上訴人向建管機關申請就坐落花蓮縣吉安鄉○○段
    1121 號土地分割6米道路作為永久道路使用，系爭合建案依
    然無從核准等情均不爭執，是兩造爭執點為：(1)系爭契約係
    自始無效，或因解除條件成就而失其效力，或因被上訴人依
    第8條第2項之約定而業已解除契約？(2)被上訴人主張依系爭
    契約第8條第2款約定請求返還保證金加倍之違約金，有無理
    由？
五、本院得心證之理由：
（一）按解釋意思表示，應探求當事人之真意，不得拘泥於所用
      之辭句，為民法第98條所規定，而所謂探求當事人之真意
      ，如兩造就其真意有爭執時，應從該意思表示所根基之原
      因事實、經濟目的、一般社會之理性客觀認知、經驗法則
      及當事人所欲使該意思表示發生之法律效果而為探求，並
      將誠信原則涵攝在內，藉以檢視其解釋結果對兩造之權利
      義務是否符合公平正義（最高法院96年台上字第286號判
      決意旨參照）。又按當事人得於契約中為附有解除條件之
      附款，附解除條件之法律行為，於條件成就時，失其效力
      ，民法第99條第2項定有明文。而所謂條件，係當事人以
      將來客觀上不確定事實之成就或不成就，決定法律行為效
      力之發生或消滅之一種附款（最高法院94年度台上字第
      1609號判決意旨參照）。經查：
   1、依證人葉俊榮於原審證述可知，被上訴人於簽訂系爭契約
      前，並不確實知悉系爭建案無法申請建造執照（詳原審卷
      第103-104頁），且衡諸常情，被上訴人為建設公司，對
      營建相關法令有一定程度之瞭解，如於簽訂系爭契約前，
      被上訴人即已知悉依現行法令系爭建案絕對無法申請通過
      ，其何須與上訴人簽訂契約，又何須交付20萬元之保證金
      ？是以被上訴人主張其於簽訂系爭契約前，並不知悉系爭
      建案是否可通過申請等情，應堪採信。兩造於簽約前因有
      此不知核照機關是否會准予核發建築執照准渠等興建房屋
      之不確定因素存在，始於系爭契約第7條約定：「本契約
      成立後，如因政令限制或不抗力之事由發生致乙方（即被
      上訴人）不能領得建築執照時，本約無條件解除作廢，甲
      方（即上訴人）應即將所收保證金於契約解除後10日內返
      還乙方，不得拖延。...」等語，顯見系爭契約係約定以
      將來客觀上不確定事實之成就為解除條件，而非以不能之
      給付為契約之標的，是上訴人主張系爭契約因係以不能之
      給付為契約標的而自始無效等語，並不可採。
   2、又依該第7條約定觀之，雖該條文義似將解除條件事由限
      定於「契約成立後」，惟參諸上開最高法院判決意旨並探
      究兩造之真意，該約定應係指「契約成立後如不能領得建
      築執照」之情，而非指不能領得建築執照之原因需發生在
      契約成立之後，否則即有違反經驗法則與誠信原則，故上
      訴人辯稱系爭建案無法申請建築執照，係發生於系爭契約
      簽訂前，故無系爭契約第7條之適用云云，亦屬無據。是
      被上訴人主張系爭合建契約業因第7條約定之解除條件成
      就而失其效力，堪以認定。
   3、從而，被上訴人主張依據系爭契約第7條約定之解除條件
      成就，請求上訴人返還前所給付之20萬元保證金，即屬有
      據。
（二）又按解除權之行使不妨害損害賠償之請求，民法第260條
      固定有明文，惟其所謂解除權之行使，應指同法第254條
      以下行使法定解除權之情形，倘契約因解除條件成就而消
      滅之情形，則非該條所規範。而契約因解除條件成就而失
      效者，契約當事人尚不得依該無效之契約主張對方違約，
      為違約金之請求。本件系爭合建契約既已因解除條件成就
      而無效，已如前述，則被上訴人於解除條件成就之後，自
      無從再依據系爭契約約定，主張上訴人有前述違約情形，
      是被上訴人依系爭契約第8條第2款約定請求加倍返還保證
      金作為違約金云云，參照前揭說明，即屬無據，不應准許
      。
六、從而，被上訴人主張依系爭契約書第7條之約定解除條件成
    就，請求上訴人給付所收受之履約保證金20萬元，及自起訴
    狀繕本送達翌日即97年10月28日起至清償日止，按年息5%
    計算之利息，依法即屬有據，其逾此範圍外的請求則為無據
    而應予駁回，原審就超過上開應准許部分而為上訴人敗訴之
    判決並為假執行之宣告，自有未洽，上訴意旨就此部分指摘
    原判決不當求為廢棄改判，為有理由，至於上開應准許部分
    ，原審命上訴人給付並為假執行之宣告，核無違誤，上訴意
    旨就此部分仍執陳詞指摘原判決不當而求為廢棄，為無理由
    ，應予駁回其上訴。
七、本件事證已臻明確，其餘兩造主張、陳述暨所提之證據，經
    審酌均與本院上揭判斷不生影響，爰不一一詳予論述，附此
    敘明。
八、結論：本件上訴為一部有理由、一部無理由，依民事訴訟法
    第436 之1 第3 項、第449 條第1 項、第450 條、第389 條
    第1 項第3 款、第79條，判決如主文。
中    華    民    國    98    年    12    月    7     日
                        臺灣花蓮地方法院民事庭
                            審判長法官  湯文章
                            法      官  陳鈺林
                            法      官  陳雅敏
以上正本證明係照原本作成。
本判決不得上訴。
中    華    民    國    98    年    12    月    7     日
                            法院書記官  蕭惟


司法院資訊處製作；財團法人民間司法改革基金會備份。
